最高法院民事判決　　　　　　　　　　　　　　　八十八年度台上字第一七五一號
　　上　訴　人　乙○○
　　訴訟代理人　逄紹峰律師
　　　　　　　　唐行深律師
　　被 上訴 人　漢陽建設股份有限公司
　　法定代理人　吳文燦
　　被 上訴 人　甲○○
　　共　　　同
　　訴訟代理人　張慶帆律師
　　複 代理 人　金蘭芳律師
右當事人間請求返還價金事件，上訴人對於中華民國八十七年六月十五日台灣高等法
院第二審更審判決（八十六年度上更(二)字第五七三號），提起上訴，本院判決如左：
    主  文
原判決廢棄，發回台灣高等法院。
    理  由
本件上訴人主張：伊於民國七十八年九月十八日，與被上訴人漢陽建設股份有限公司
（下稱漢陽公司）訂立房屋預訂買賣契約書，向該公司購買坐落台北縣新店市○○段
○○路小段一八○─六號等土地上所興建「黎明清境觀天下」朝陽棟一樓Ａ戶房屋一
戶，面積約四九點五一坪，及車位一位，編號Ｂ２二八號，面積約一一點一八坪（下
稱系爭房屋），總價新台幣（下同）四百八十七萬五千元；又與被上訴人甲○○訂立
土地預訂買賣契約書，向甲○○購買系爭房屋坐落之基地，總價亦為四百八十七萬五
千元。伊自七十八年九月十八日付定金日至六十八期「申請水電」日即八十一年五月
十九日，均依約分期給付系爭房地價金各一百九十六萬元，六十九期係「水電接通」
日付款，因漢陽公司未能合法接通自來水，伊暫不繳付六十九期及七十期各一萬五千
元。而漢陽公司於八十一年十二月十一日通知伊於文到五日內繳款五百八十六萬一千
二百九十二元，同時辦理交屋手續，伊數度要求漢陽公司改善瑕疵，均未予改善，伊
乃於八十二年四月十六日通知被上訴人限期於五日內修補瑕疵完畢後通知伊交屋，否
則逕行解除契約，不另通知，被上訴人均於同月十七日收受該通知，惟其始終未通知
已補正完畢，則兩造間之買賣契約已於同月二十三日解除，被上訴人各應返還伊已繳
之價金一百九十六萬元等情，爰依民法第二百五十九條之規定，求為命被上訴人各如
數給付，並加付法定遲延利息之判決。
被上訴人則以：漢陽公司早已取得系爭房屋之使用執照，系爭房地所有權已移轉登記
予上訴人，且系爭房屋並無滅失或減少其價值或通常居住效用及減少其契約預定居住
效用之瑕疵。而上訴人所主張之瑕疵，多屬保固或公共設施移交問題，不得據以解除
契約。縱認上訴人得解除契約，依法上訴人應將系爭房地所有權移轉登記予伊，茲因
該房地已遭拍賣，並由訴外人陳謹拍定取得所有權，上訴人自應償還伊系爭房地之總
價金九百七十五萬元，伊主張以此金額與應返還之價金互相抵銷等語，資為抗辯。
原審維持第一審所為上訴人敗訴之判決，駁回其上訴，係以：上訴人前揭主張兩造訂
立系爭房地預訂買賣契約書，上訴人已繳交價金與被上訴人各一百九十六萬元，共計
三百九十二萬元之事實，業據其提出系爭房地預訂買賣契約書為證。第一審於八十二
年八月十一日至現場勘驗結果，系爭房屋內牆寬一百五十三公分、前為三百九十九公
分、後為四百零二公分、相差三公分而稍有偏斜，外牆磚有一塊破損缺角，花格磚水
泥填縫沒有很平，室內門面油漆不夠平整，廚房外陽臺頂有滲水及油漆剝落痕跡，客
廳陽臺頂與主建物有縫隙，現場無水錶，無私有電視，無法測試CCTV系統等情。惟查
上開瑕疵均為施工中所難免，且非屬不可修補之重大瑕疵，並不影響系爭房屋之價值
或通常居住效用，上訴人據以主張解除本件買賣契約，顯有失公平。又系爭房屋所屬
之黎明清境觀天下區（即Ｃ區）之MATV系統（內含CCTV系統），於七十八年間即由訴
外人松下電工台灣代理忠德興業股份有限公司（下稱忠德公司）承包，總金額為一千
五百七十二萬元，證人即忠德公司工地主任王竹輝證稱，目前工程經社區住戶管理委
員會驗收完成，CCTV監視系統功能如原審上字卷第六十八頁背面所示（即可負責所有
出入口、門禁的管制，轉播公共場所之現場活動，公園游泳池等靜態監視），在社區
管理委員會中心螢幕上，可監視某一特定地點內之動態，至於每一住戶家中，是否有
此功能，就要由住戶管理委員會決定云云，顯見上訴人主張CCTV同步監視系統未全部
完成，為不實在。況CCTV監視系統係供全社區三百七十六戶使用，以總價一千五百七
十二萬元分配，每戶平均僅約四萬餘元，而系爭房地買賣總價金為九百七十五萬元，
縱令有如上訴人所云上開瑕疵，尚難謂係屬重大瑕疵，且又非不可改善，是上訴人據
此瑕疵，主張解除本件買賣契約，亦顯失公平。依系爭房屋預訂買賣契約書第五條第
(一)項約定，申請水電漢陽公司僅為代辦手續。又依系爭房地預訂買賣契約書付款明細
表約定，漢陽公司「申請水電」時，上訴人應繳納第六十八期款。漢陽公司係於八十
一年五月十九日通知上訴人繳納第六十八期款，故漢陽公司應於該日代辦申請水電。
查漢陽公司於八十年間即向台北自來水事業處申請接水，經該處告知，依該處營業章
程第六條規定，該處水壓不能達到之處所用戶申請供水者，應自行設置間接用水加壓
設備；又因本件社區之加壓設備係坐落都市計劃農業區，台北縣政府就是否發給漢陽
公司雜項執照有疑義，屢經函請台灣省政府解釋後，台北自來水事業處始於八十二年
六月十四日同意將漢陽公司為黎明清境社區自設之加壓站給水系統納入配水系統統一
管理，台北縣政府於同年七月十日發給漢陽公司雜項執照，於同年十一月二日檢驗合
格核發雜項使用執照，是漢陽公司於八十年間即向台北自來水事業處申請水電。又加
壓站設置完成後方可申請接水，漢陽公司於八十四年三月十八日向台北自來水事業處
申請接水，於同年九月十三日經准予接用自來水，依本件買賣契約之約定自來水接通
日期不為完工日期所限；況系爭房屋自始即由漢陽公司設置總錶供應自來水，水費皆
由漢陽公司負責繳納，自來水之供應從未間斷，對於系爭房屋供作居住使用之效用並
無減損，是上訴人執此指為漢陽公司應負擔之瑕疵責任，而主張解除本件買賣契約，
亦不合法，是不生效力。則上訴人本於解除契約後回復原狀之法律關係，請求被上訴
人各返還價金一百九十六萬元及其法定遲延利息，即屬不應准許等詞，為其判斷之基
礎。
查上訴人於事審一再主張，系爭房屋施工粗糙，品質低劣，未完全依房屋預訂買賣契
約書附件(二)之建材設備施工，且公共設施尚有多項迄未施工，黎明清境觀天下社區管
理委員會（下稱管理委員會）於八十一年十二月十日函漢陽公司，其附件一所載瑕疵
及所附協議稿，可知公共設施許多未施工，又漢陽公司與管理委員會於八十三年六月
二十日訂立協議書，是否因公共設施有瑕疵，否則為何要再給付住戶一千三百多萬元
。伊因該社區有全國首創之同步CCTV監視系統設備，而購買系爭房地，惟該監視系統
設備迄未依上開附件(二)建材設備十七之約定安裝完畢云云（見第一審卷一○頁正面、
二七頁、三七頁背面、六一頁背面、九七頁背面、九八頁、原審上字卷二六頁背面、
二七頁正面、二八頁正面、一二七頁背面、一二八頁正面、一二九頁正面、上更(一)字
卷二○頁背面、二一頁正面、二二頁正面、二三頁、七二頁正面、一○六頁背面至一
○八頁背面、上更(二)字卷三八頁背面、九七頁正面，並參見上更(一)字卷三六頁至三九
頁），並提出管理委員會八十一年十二月十日函（見外放證物）為證。又依卷附上開
附件(二)建材設備十七(2)記載：「本社區首創全國唯一的同步CCTV監視系統，……社區
住戶經由家中之電視機與管理中心同步視察全社區之一切動態，以確保居家安全」（
見外放證物）。證人即社區總幹事湯倫光證稱，當切購買時建設公司（即漢陽公司）
承諾要作親子教室、媽媽教室等公共設施，但未施作，所以建設公司才付錢款與管理
委員會彌補云云（見原審上更(一)字卷八三頁背面、八四頁正面）。且本件第一審現場
勘驗結果，系爭房屋內牆寬一百五十三公分、前為三百九十九公分、後為四百零二公
分、相差三公分而稍有偏斜，外牆磚有一塊破損缺角，花格磚水泥填縫沒有很平，室
內門面油漆不平整，房外陽台頂有滲水及油漆剝落痕跡，客廳陽台頂與在主建物
有縫隙，現場無水錶，無法測試CCTV，為原審認定之事實。原審未查明該第一審勘驗
之系爭房屋瑕疵造成之原因為何，泛謂該瑕疵為施工中所難免；又未就系爭房屋能否
與管理中心同步視察社區動態，詳予調查審認，逕依證人王竹輝所稱，住戶有無該功
能，要由管理委員會決定云云，而謂上訴人主張CCTV同步監視系統未全部完成，為不
實在；復未查明上訴人前述主張公共設施未施作之瑕疵詳情如何，遽為上訴人不利之
判斷，即嫌疏略。次查上訴人主張，因被上訴人加壓站沒有雜項執照，無法申請水錶
，加壓站位在保護區，依規定不能設任何建築物，自來水未合法接通，未取得合法自
來水水籍，尚無獨立分錶，而自來水水籍不合法，住戶隨時有斷水之虞，因自來水係
家庭每日之必需品，影響日常生活極大。又被上訴人提出之台北縣政府函、雜項執照
、雜項使用執照，其上所載受文者、起造人皆為「漢祥實業股份有限公司」，而非漢
陽公司，企圖混淆視聽云云（見第一審卷九頁正面、二七頁正面、九八頁正面、原審
上字卷二六頁正面、二八頁正面、一二七頁、一二九頁正面、上更(一)字卷二○頁、二
二頁正面、一○六頁、一○九頁正面、上更(二)字卷三八頁背面、九七頁正面）。則原
審未遑詳查究明漢陽公司究係如何設置總錶供應自來水，系爭房屋如未取得合法自來
水水籍，是否隨時有斷水之虞，上訴人表示於八十二年四月二十三日解除本件買賣契
約，依當時之情事判斷，上訴人主張前述有關自來水之瑕疵是否合理可採，是否為減
少系爭房屋價值或通常效用或契約預定效用之瑕疵，徒以前揭理由，認上訴人主張解
除本件買賣契約為不合法；又未查明上開台北縣政府函、雜項執照、雜項使用執照（
見原審上更(一)字卷三三頁至三五頁）所載受文者、起造人「漢祥建設股份有限公司」
、「漢祥實業股份有限公司」與漢陽公司之關係如何，逕認台北縣政府發給漢陽公司
雜項執照，亦有未合。末查卷附台北自來水事業處八十年十月十九日致漢陽公司函記
載：「貴公司為黎明清境社區供水，申請蓄水池雜照需要，囑證明該社區屬本處供水
區域乙案，復如說明」（見原審上更(二)字卷七八頁）。則漢陽公司於八十年間係向該
處申請證明該社區屬該處供水區域，而非申請接水或申請水電，原審先謂漢陽公司於
八十年間即向該處申請接水，繼謂漢陽公司於八十年間即向該處申請水電各等語，亦
有認定事實核與卷內資料不符之違法。上訴論旨，指摘原判決不當，求予廢棄，非無
理由。
據上論結，本件上訴為有理由。依民事訴訟法第四百七十七條第一項、第四百七十八
條第一項，判決如主文。
中      華      民      國    八十八    年      八      月      六      日
                              最高法院民事第二庭
                                  審判長法官  曾  桂  香
                                        法官  劉  延  村
                                        法官  徐  璧  湖
                                        法官  劉  福  聲
                                        法官  黃  秀  得
      右正本證明與原本無異
                                              書  記  官
中      華      民      國    八十八    年      八      月     十七     日
